臺灣高雄地方法院刑事判決　　　　　　　100年度易字第584號
公　訴　人　臺灣高雄地方法院檢察署檢察官
被　　　告　洪偉智
上列被告因恐嚇取財案件，經檢察官提起公訴（99年度偵字第
34348 號），本院判決如下：
    主  文
洪偉智幫助犯恐嚇取財罪，處有期徒刑伍月，如易科罰金，以新
臺幣壹仟元折算壹日。
    事  實
一、洪偉智明知任何人憑真實身分證件，皆可至金融機構開戶，
    使用他人帳戶者，多係出於隱瞞自己真實身分及金錢流向之
    目的，且存摺、金融卡及提款密碼均為極重要之物，如將該
    等帳戶資料供他人使用，可能幫助他人為財產犯罪，竟以其
    提供之帳戶資料縱幫助他人恐嚇取財亦不違背其本意之幫助
    恐嚇取財犯意，於民國99年5 月24日至99年6 月17日間某時
    ，在不詳地點，將其向中華郵政股份有限公司大寮郵局（下
    稱大寮郵局）申辦局號、帳號為00000000000000號帳戶之存
    摺、提款卡及密碼等資料，交付不詳真實姓名年籍之成年人
    使用。該成年人取得洪偉智之帳戶資料後，即意圖為其不法
    之所有，而基於恐嚇取財之犯意，於99年6 月17日上午11時
    許，撥打電話向黃錦秀聘請之教練恫稱：黃錦秀之3 隻賽鴿
    被伊擄去，需付款新臺幣（下同）10萬元才能取回鴿子等加
    害黃錦秀財產之事，黃錦秀之教練將上情轉告黃錦秀，使黃
    錦秀心生畏懼，而依指示於99年6 月17日中午12時21分，匯
    款10萬元至洪偉智上開帳戶內，另負擔30元之資費；該10萬
    元入帳後，旋遭人於同日提領一空。嗣經黃錦秀報警處理，
    始悉上情。
二、案經高雄縣政府警察局林園分局（已改制為高雄市政府警察
    局林園分局）報告臺灣高雄地方法院檢察署檢察官偵查起訴
    。
    理  由
壹、程序部分
    本判決所引用之證據資料（詳後引用之各項證據），其中係
    屬傳聞證據部分，縱無刑事訴訟法第159 條之1 至第159 條
    之4 或其他規定之傳聞證據例外情形，亦因被告及檢察官均
    未於言詞辯論終結前，就證據能力聲明異議，依刑事訴訟法
    第159 條之5 第2 項規定，視為同意作為證據使用；本院審
    酌卷內並無事證顯示各該陳述之作成時、地與週遭環境，有
    何致令陳述內容虛偽、偏頗之狀況後，亦認為適當，依刑事
    訴訟法第159 條之5 第1 項之規定，為傳聞法則之例外，應
    有證據能力。
貳、實體部分
一、訊據被告洪偉智固不否認上開大寮郵局之帳戶為伊所申辦，
    且於被害人匯款前係由伊使用，惟矢口否認有何幫助恐嚇取
    財之行為，辯稱：該帳戶係遺失方會遭人冒用云云。經查：
 (一) 大寮郵局局號、帳號0000000-0000000 號之帳戶為被告於97
    年5 月13日所申辦，被告於99年5 月18日申請晶片卡，於99
    年5 月24日經核發晶片卡，99年6 月17日時，該帳戶之提款
    卡已非在被告之保管或持有中；99年6 月17日上午11時許，
    黃錦秀所聘請之教練接獲電話，稱黃錦秀所飼養之3 隻賽鴿
    經捕獲，黃錦秀需匯款10萬元至指定帳戶，黃錦秀之教練將
    上情轉告黃錦秀，黃錦秀乃於99年6 月17日中午12時21分許
    ，在梓官蚵仔寮郵局匯款10萬元至被告前開帳戶，並負擔30
    元之資費，同日即有人自該帳戶中分5 次、每次各20000 元
    而自被告之帳戶領出10萬元等情，有證人即被害人黃錦秀於
    警詢中證稱明確（警卷第3 、4 頁），另有中華郵政股份有
    限公司鳳山分局99年11月19日鳳營字第0990004828號函所附
    開戶資料、存簿變更資料及歷史交易清單（偵卷第3 至7 頁
    ）及被害人黃錦秀提供之郵政國內匯款執據（警卷第5 頁）
    在卷可稽，復為被告所坦認，上開事實首堪認定。
 (二) 被告雖以該帳戶資料係遺失等語為辯，惟查被告於警詢中稱
    ：該帳戶之郵簿及提款卡於98年6 或7 月份有遺失，98年9
    月我補辦好後就由我自己使用，我怕忘記密碼，有以1 張小
    紙條寫密碼放在提款卡保護套內，重新申請提款卡後我的提
    款密碼也未重新變更（警卷第1 頁背面），與其帳戶於98年
    間並無申請提款卡或掛失之紀錄，於99年1 月有掛失補發存
    摺，99年5 月18日有申請晶片卡、99年5 月24日核發晶片卡
    之事實顯有出入（參前開歷史交易清單，偵卷第6 、7 頁）
    ，其所稱重新申請提款卡後密碼並未變更等情，亦與被告於
    本院稱99年5 月申請金融卡時，密碼更改為兵籍號碼563488
    號，提款卡的密碼寫在紙片上，與存摺放在一起等語不符，
    被告對於其自身經歷之事實，所述與事實有所出入，已屬有
    疑。
 (三) 自犯罪集團之角度觀之，其等既知利用他人之帳戶掩飾犯罪
    所得，當知社會上一般正常之人如帳戶金融卡、密碼遭竊、
    遭騙或遺失，為防止不法取得之人盜領其存款或做為不法使
    用而徒增訟累，必於發現後立即報警或向金融機構辦理掛失
    止付，在此情形下，如仍以該帳戶作為犯罪工具，則在其等
    向他人詐騙或恐嚇，並使被害人將款項匯入該帳戶後，極有
    可能因帳戶所有人掛失止付而無法提領，則其等大費周章從
    事於犯罪之行為，甘冒犯罪後遭追訴、處罰之風險，卻只能
    平白無故替原帳戶所有人匯入金錢，而無法得償犯罪之目的
    。查本件被害人遭詐騙匯入被告帳戶之金額為10萬元，並非
    甚微，如非該犯罪集團成員應已能確定該帳戶所有人不會報
    警或掛失止付，渠等能自由使用該帳戶提款、轉帳，而不至
    於因此而為警查獲或無法提領贓款，當不至於貿然使用被告
    之帳戶作為指定被害人匯入10萬元之用，由此已足證被告有
    意將上開帳戶交付他人使用之事實，被告所辯帳戶係遺失，
    委無足採。
 (四) 被告辯稱其住宅時常遭竊，其帳戶資料應亦是被偷走，惟被
    告亦承認：無法確定在何處不見，應該是在家裡失竊（本院
    卷第22頁背面），且證人即被告之母洪蕭八女至本院審理時
    係證稱：被告有跟我說東西不見，被告有問我有沒有看到他
    的存摺，被告的存摺有時候放在桌子的抽屜裡面，被告存摺
    不見不是我發現的，是被告跟我說的，我們沒有去報案（本
    院卷第20頁正、反面），依證人洪蕭八女之證詞，洪蕭八女
    僅係曾受被告詢問其存摺何在，並聽聞被告提及存摺遺失之
    事，亦非親身見聞被告之存摺遺失或失竊之事，難謂以此即
    適於證明被告之帳戶資料確係遺失，而非由被告將帳戶資料
    交付他人使用。再者，被告之存摺曾於99年1 月間掛失並申
    請補發，已如前述，證人洪蕭八女所稱被告詢問有無看到存
    摺之事，所指是否為99年5 、6 月間被告帳戶資料之保管情
    形，或係前一次帳戶存摺遺失時處理情形，證人洪蕭八女於
    100 年6 月22日至本院作證時，時間均已相隔甚久，非無混
    淆之虞。而依本院訊問證人洪蕭八女時，僅詢問被告於99年
    6 、7 月間有無住在家中，證人洪蕭八女即主動提及被告之
    存摺遺失等情，此有證人洪蕭八女於本院證稱：「（審判長
    問：99年過年之後，差不多6 、7 月間，被告當時有無住家
    裡？）有，但是被告有跟我說東西不見... 」、「（審判長
    問：我只有問你被告有無住家裡，你為何要跟本院說你兒子
    的東西不見？）因為自從勞役的有在那裡工作，東西就開始
    不見，而且被告有問我有沒有看到他的存摺」等語可資為證
    （本院卷第20頁），足見證人洪蕭八女對於向法院說明被告
    存摺遺失之心甚是急切，其對於時間之記憶及判斷更可能因
    此而受影響。而細究洪蕭八女之證詞，洪蕭八女敘及被告告
    知東西遺失之事時，係稱被告有告訴伊東西不見，伊就罵被
    告為何東西很多都不見（本院卷第20頁正面），如被告之存
    摺、提款卡等資料係在家中遭人侵入住宅所竊，被告自無過
    失可言，衡情被告之母洪蕭八女應不至於認為被告有可歸責
    之處，洪蕭八女何以會因此責備被告，更與常情不符。依洪
    蕭八女所稱被告表示東西遺失伊就罵被告為何東西時常遺失
    之反應，洪蕭八女所稱被告表示存摺遺失，應係被告未妥善
    保管存摺致無法尋獲存摺，斷非渠等家中遭人入侵，被告之
    存摺、提款卡遭他人所竊後之情形。對照洪蕭八女雖稱家中
    金爐、布鞋、烤肉架等物亦曾失竊，然上開物品均係通常放
    置於屋外騎樓或庭院之物，與存摺、提款卡係與個人財產相
    關重要資料，通常均妥善收藏，被告亦係放置於抽屜中等情
    自不相侔，難以被告家中之金爐、布鞋、烤肉架曾經失竊，
    而認被告之存摺、提款卡亦係遭竊。
 (五) 至為要者，依現今金融實務，以金融卡至自動櫃員機提款者
    ，需先輸入6 碼以上由數字組成之密碼，如錯誤達3 次，即
    無法繼續操作。被害人黃錦秀匯款至被告大寮郵局之帳戶後
    ，該10萬元遭分5 次全數領出，足認提款者必然知悉被告帳
    戶之密碼無訛。對於此節，被告雖稱其將密碼書寫於紙條上
    ，與提款卡一同保管，惟被告大寮郵局之帳戶自申辦以來即
    有多次以金融卡提款之交易紀錄，此有客戶歷史交易清單（
    偵卷第6 、7 頁）可資證明，被告亦自承：曾經任職過10幾
    家保全公司，每家公司轉帳都要用不同的提款簿（本院卷第
    22頁背面），被告又於99年1 月方辦理存摺補發，足認被告
    並非不知提款卡之使用方式及密碼之重要性，被告竟稱：密
    碼是兵籍號碼，寫在紙片上與存摺放在一起（本院卷第22頁
    正、背面），而被告於本院於100 年6 月22日行審判程序時
    ，既仍能記憶其上開提款卡之密碼為兵籍號碼即563488號，
    自無庸再將密碼記載於紙條上，而徒增遺失時為他人盜用帳
    戶之風險。被告雖稱因有10餘家金融機構之帳戶，如果將密
    碼寫下，無從記得其密碼，然如欲管理密碼，記載密碼組成
    之依據已足，例如於帳戶上載明為兵籍號碼，即可方便使用
    而不至於為他人知悉，被告使用不易猜測之兵籍號碼為密碼
    ，卻又將該密碼書寫於紙條上與存摺一併保管，無異於失去
    保密之意義，殊難採信。由上可知，被告應係有意將其密碼
    告知取得其提款卡之人，俾便該人使用其帳戶提領金錢。
 (六) 又依目前金融實務，同時持有他人帳戶之存摺及印鑑章，或
    持有他人帳戶之提款卡而知悉其密碼，即可隨時使用該帳戶
    並提領該帳戶內之存款，是以金融帳戶之存摺、印章、提款
    卡及密碼，攸關存戶個人財產權益之保障，非與本人有密切
    關係，一般人皆不致輕易提供他人使用。且目前金融機構對
    於個人開戶殊無限制，一般民眾皆能自由開戶，並無向他人
    蒐集帳戶之必要。而近年來利用人頭帳戶遂行詐欺或恐嚇取
    財犯罪之案件眾多，廣為大眾媒體所報導，政府機關亦不斷
    透過媒體加強宣導民眾防範詐騙之知識，依當前社會一般人
    之智識程度與生活經驗，對於非依正常程序要求提供金融帳
    戶存簿、提款卡及密碼者，均能預見係為取得人頭帳戶供作
    犯罪工具使用，已屬一般生活常識。查被告為成年人，有相
    當智識程度及社會經驗，亦因需薪資轉帳，而申辦有多家金
    融機構之帳戶，自知悉金融帳戶之使用方式。其對於他人，
    無正當合理之理由，要求提供金融帳戶之存摺、提款卡及提
    款密碼，當能預見可能遭利用為人頭帳戶而為恐嚇等財產犯
    罪之工具，如貿然交付，可能幫助犯罪集團遂行詐欺或恐嚇
    取財之犯罪，詎其仍將其上開帳戶之存摺、提款卡、密碼，
    交付予不詳姓名年籍之成年犯罪集團成員使用，顯然具有縱
    使自己所交付之帳戶，果遭利用為恐嚇取財之人頭帳戶亦不
    在意而不違其本意之幫助恐嚇取財間接犯意無疑。
 (七) 綜上所述，被告確有交付帳戶資料之行為及幫助為財產犯罪
    之犯意，本件事證明確，應予以論罪科刑。
二、按以恐嚇使人將物交付，有時固亦含有詐欺性質，但與詐欺
    罪之區別，則在有無施用威嚇，使人心生畏懼之情形為斷（
    最高法院28年上字第1238號判例意旨參照）。次按刑法上之
    幫助犯，係指以幫助之意思，對於正犯之犯罪行為予以助力
    ，而未參與實施犯罪之行為者而言，最高法院19年上字第19
    84號、49年台上字第77號判例意旨可資參照，亦即行為人如
    未參與實施犯罪構成要件之行為，且係出於幫助之意思提供
    助力，即屬幫助犯，而非共同正犯。查本件犯罪集團成員以
    黃錦秀之3 隻賽鴿經捕獲，要求黃錦秀依其指示匯款，以係
    以加害財產之事威嚇被害人，足使被害人心生畏怖，致將金
    錢匯入被告提供之帳戶以交付財物；而被告提供其所有之帳
    戶提款卡及密碼等資料予他人使用，使犯罪集團作為實施恐
    嚇取財之犯罪工具，其單純提供帳戶供人使用之行為，並不
    等同於向被害人為恐嚇取財之行為，且亦無證據證明被告有
    參與恐嚇取財犯行之構成要件行為，是被告提供帳戶提款卡
    供人使用之行為，係對於該集團遂行恐嚇取財犯行，資以助
    力，核被告所為，係犯刑法第30條第1 項前段、第346 條第
    1 項之幫助恐嚇取財罪。又被告並未實際參與恐嚇取財犯行
    ，所為幫助犯情節較正犯輕微，爰依刑法第30條第2 項規定
    ，減輕其刑。
三、審酌被告為智慮健全、具一般社會生活經驗之人，竟恣意將
    帳戶提款卡及密碼提供不詳人士使用，危害社會治安及金融
    交易安全，並使犯罪之追查更加困難，所為不足取，被告始
    終否認犯罪等犯後態度，及造成被害人損失10萬元，暨被告
    之教育程度、工作經驗（本院卷第23頁背面）等一切情狀，
    量處如主文所示之刑，並斟酌被告犯罪情狀，諭知易科罰金
    之折算標準。
據上論斷，應依刑事訴訟法第299 條第1 項前段，刑法第346 條
第1 項、第30條第1 項前段、第2 項、第41條第1 項前段，刑法
施行法第1 條之1 第1 項、第2 項前段，判決如主文。
本案經檢察官蔡東利到庭執行職務。
中    華    民    國   100    年    6     月    30    日
                  刑事第一庭  審判長  法  官  李東柏
                                      法  官  徐彩芳
                                      法  官  蔡書瑜
以上正本證明與原本無異。
如不服本判決應於收受送達後10日內向本院提出上訴書狀，並應
敘述具體理由；如未敘述上訴理由者，應於上訴期間屆滿後20日
內向本院補提理由書（均須按他造當事人之人數附繕本）「切勿
逕送上級法院」。
中    華    民    國   100    年    6     月    30    日
                                      書記官  林玉珊
附錄：論罪法條
中華民國刑法第346條第1項
意圖為自己或第三人不法之所有，以恐嚇使人將本人或第三人之
物交付者，處6 月以上5 年以下有期徒刑，得併科1 千元以下罰
金。